臺灣高等法院臺中分院民事判決　96年度上更(一)字第6號
上　訴　人　甲○○
上　訴　人　丁○○
上　訴　人　乙○○
上　訴　人　丙○○
上四人共同
訴訟代理人　徐盛國律師
被上訴人　　吳賜地即祭祀公業吳總德管理人
訴訟代理人　吳雄仁律師
上列當事人間請求返還不當得利事件，上訴人對於民國93年11月
24日臺灣南投地方法院93年度訴字第352號第一審判決提起上訴
，本院前審判決後，經最高法院發回更審，本院於96年4月10日
言詞辯論終結，更為判決如下：
    主  文
原判決除確定部分外，關於駁回上訴人後開第二項之訴部分，並
訴訟費用之裁判（除確定部分外）均廢棄。
被上訴人應給付上訴人丁○○新台幣壹拾肆萬玖仟壹佰柒拾捌元
、給付上訴人甲○○新台幣壹拾萬捌仟肆佰玖拾參元、給付上訴
人丙○○新台幣伍萬肆仟貳佰肆拾柒元、給付上訴人乙○○新台
幣伍萬肆仟貳佰肆拾柒元，及均自民國93年8月12日起，至清償
日止，按週年利率百分之五計算之利息。
其餘上訴駁回及假執行之聲請均駁回。
第一、二審訴訟費用及發回前第三審訴訟費用除確定部分外，由
被上訴人負擔十分之二，餘由上訴人負擔。
    事實及理由
一、被上訴人祭祀公業吳種德之管理人於民國（下同）94年4月
    25日第5屆第1次臨時會議，選任第5屆新任理事長兼管理人
    為吳賜地，有南投縣名間鄉公所94年5月3日函1份在卷可稽
    ，並於94年5月19日以書狀聲明承受訴訟，並送達繕本於上
    訴人，依民事訴訟法176條規定，爰予准許之。
二、上訴人主張：上訴人及陳顧菊、莊東斌（以下合稱陳顧菊等
    人）於民國七十六年一月二十日向被上訴人購買坐落南投縣
    名間鄉○○段七八九地號土地，其中上訴人丁○○購買面積
    為四十坪、陳顧菊購買面積為二十坪、上訴人甲○○及其配
    偶莊東斌購買面積各二十坪、上訴人丙○○、乙○○購買面
    積各二十坪。丁○○已交付七十萬元、陳顧菊已交付四十萬
    元、甲○○與莊東斌各已交付四十萬元、丙○○及乙○○各
    已交付四十萬元之買賣價金予被上訴人。莊東斌於八十七年
    二月六日死亡，其向被上訴人買受系爭土地之權利義務由甲
    ○○繼承；又陳顧菊所買受之上開土地權利已讓與丁○○。
    嗣被上訴人以系爭買賣契約未經派下員大會決議不生效力為
    由拒絕辦理所有權移轉登記，伊等乃依民法第一百十三條及
    第一百七十九條規定訴請被上訴人返還價金及自九十一年四
    月二十七日起至清償日止按週年利率百分之五計算之法定遲
    延利息，獲勝訴判決確定。而被上訴人受領價金所附加之利
    息（下稱附加利息），亦屬不當得利之一部，應一併返還等
    情，爰依民法第一百八十二條第二項規定，求為命被上訴人
    返還自七十七年八月四日起至九十一年四月二十六日止之附
    加利息之不當得利，計丁○○部分為七十五萬四千六百三十
    元、甲○○部分為五十四萬八千八百二十二元、丙○○及乙
    ○○部分各為二十七萬四千四百十一元，並加計法定遲延利
    息之判決（上訴人請求返還自七十六年四月二十六日起至七
    十七年八月三日止附加利息部分，經本院前審駁回後，未據
    聲明不服）。
三、被上訴人則以：系爭買賣契約未經派下員大會合法決議及授
    權，祭祀公業原來管理人吳毓琛逾越權限所為買賣及收受價
    金等行為，對伊不生效力，伊亦未收受買賣價金而獲益。又
    上訴人遲至九十三年八月始提起本件訴訟，已罹於十五年之
    時效期間，再依民法第一百二十六條規定，利息之時效期間
    為五年，被上訴人至多得請求自八十八年八月九日起至九十
    一年四月二十五日止之利息等語，資為抗辯。
四、兩造不爭執之事實：
（一）祭祀公業吳種德之管理人吳毓琛於76年1月20日將祭祀公
      業吳種德所有系爭土地部分以每坪38,000元分別出售與陳
      顧菊及上訴人等人，即上訴人丁○○所有系爭74、72號等
      2棟房屋後面系爭土地40坪，陳顧菊所有系爭70號房屋後
      面系爭土地20坪（陳顧菊購買系爭土地之權利現已讓與上
      訴人丁○○），上訴人甲○○所有系爭68、58號等2棟房
      屋（系爭58號房屋及基地原為上訴人甲○○之夫莊東斌所
      有，並以莊東斌名義購買系爭58號房屋後面系爭土地，嗣
      莊東斌於87年2月6日死亡後，其所有系爭58號房屋及基地
      已由上訴人甲○○繼承，其購買系爭土地之權利亦由上訴
      人甲○○繼承）後面系爭土地40坪，上訴人丙○○所有系
      爭六六號房屋後面系爭土地20坪，上訴人乙○○所有系爭
      六四號房屋後面系爭土地20坪，並約定辦理系爭土地所有
      權移轉登記日期為76年6月30日，而買受人已於訂約當日
      將買賣價金交付予當時祭祀公業管理人吳毓琛。詎被上訴
      人竟以吳毓琛出賣系爭土地未經祭祀公業派下員大會合法
      授權為由而拒絕移轉系爭土地，為此上訴人曾訴請被上訴
      人辦理系爭土地所有權移轉登記，經原審法院以90年度訴
      字第412號判決駁回上訴人之訴，上訴人提起上訴並追加
      備位聲明主張依民法第113條及第179條規定請求被上訴人
      返還所受領買賣價金，及自上訴聲明狀送達之翌日（即91
      年4月27日）起至清償日止按週年利率百分之五計算之利
      息，經本院以91年度上字第148號判決認為兩造間買賣契
      約無效，就備位聲明依民法第113條規定判決上訴人勝訴
      ，並經最高法院以93年度台上字第1311號判決駁回兩造上
      訴而告確定。
（二）被上訴人曾訴請吳毓琛返還2,700,000元之不當得利，業
      經法院判決被上訴人勝訴確定，有台灣南投地方法院91年
      度訴字第327號民事卷宗為證。
（三）被上訴人告吳毓琛偽造文書部分，業經台灣南投地方法院
      以93年度投刑簡字第267號判決有期徒刑3月，如易科罰金
      ，以300元折算1日確定在案。
（四）被上訴人就請求吳毓琛交還保管物事件，曾聲請調解台灣
      南投地方法院90年度投調字第260號案件調解，嗣撤回聲
      請。
（五）75年4月5日被上訴人75年度第1次派下員大會、76年1月14
      日被上訴人75年第4次理事會決議、76年5月17日被上訴人
      76年度第1次派下員大會決議、同日76年第2次理事會決議
      等紀錄。
（六）本件並無重複起訴之問題。
五、本件之爭點：(1)被上訴人有無收受2,700,000元？(2)上訴人
    之請求權是否罹於時效？
（一）被上訴人有無收受2,700,000元？
　１、系爭買賣訂立後，上訴人丁○○等人共支付2,700,000元
　　　之買賣價金，計76年1月20日丁○○匯款700,000元，莊東
      斌、甲○○共匯款800,000元，陳顧菊匯款400,000元，丙
      ○○、乙○○共匯款800,000元至吳毓琛名下之台中商業
      銀行名間分行（匯款當時名稱為台中區中小企業銀行南投
      分行名間辦事處）000000000000帳號，有上開銀行檢送之
      存款憑條附於本院92年度上字第445號被上訴人請求吳毓
      琛返還不當得利之民事卷 (以下稱本院不當得利卷)第65
      至68頁可稽。
  ２、被上訴人自承76年間，當時之管理人吳毓琛在出賣系爭土
      地予上訴人等時，祭祀公業並無自己名下之帳戶，只有吳
      毓琛的帳戶而已（本院卷第42頁），且被上訴人在台中商
　　　業銀行名間分行於87年6月23日所開設之祭祀公業吳種德
　　　000000000000帳號，係以87年6月23日轉帳之2,696,753元
  　　開設，有台中商業銀行名間分行檢送之上開帳戶交易明細
　　　附於本院不當得利卷第60至63頁可稽，而被上訴人於本院
      上開不當得利案件準備程序時陳稱吳毓琛私人帳號事實上
      係祭祀公業在使用，祭祀公業吳種德000000000000帳號於
      87年6月23日開戶時，該帳戶第一筆收入2,696,753元即是
      從吳毓琛000000000000之私人帳號結帳轉帳過來等情（見
      本院不當得利卷第八十三頁），堪認訴外人即被上訴人前
      管理人吳毓琛之私人帳戶確係供被上訴人所用，吳毓琛持
      有其私人帳戶內之存款，自係為被上訴人而占有。
  ３、依被上訴人於告吳毓琛返還不當得利案件中所提出之處分
      土地收支明細表所載（見台灣南投地方法院91年度訴字第
      327號卷第24頁)，被上訴人係於76年1月20日收入2,700,0
      00元之丁○○等人價金，76年1月22日及76年6月18日分別
　　　向陳清木借款2,000,000元及1,000,000元，76年6月26日
　　　為支付佃農補償費提存法院4,995,904元。由此可見被上
　　　訴人以向陳清木所借用之3,000,000元，尚不足以支付提
　　　存法院所需之4,995,904元，被上訴人應係連同76年1月20
  　　日所收之2,700,000元及向陳清木所借用之3,000,000元，
　　　以其中之4,995,904元提存法院以供系爭土地佃農之補償
　　　費，且證人吳毓琛於本院證稱渠將自上訴人等處收到之價
      金拿給佃農等語（本院前審卷第53頁）, 是以被上訴人之
      前管理人吳毓琛向上訴人等收受2,700,000元之買賣價金
      後亦確係供被上訴人所用一情堪可認定，被上訴人辯稱渠
      未收受此2,700,000元，未受有任何利益，吳毓深訂立系
      爭買賣契約及收取價金之效力不及於被上訴人云云，自非
      可採。
（二）上訴人之請求權是否罹於時效？
      被上訴人雖辯稱系爭買賣約定辦理系爭土地所有權移轉登
　　　記日期為76年6月30日，是上訴人所得請求之履約時點應
  　　自76年6月30日起算，亦即因而所生履行契約或不履行契
　　　約之損害賠償或其契約無效之不當得利返還時點，均應自
  　　76年6月30日起算15年時效期間，而上訴人遲至93年8月間
    　提起本件訴訟，顯已罹於15年之時效期間。退萬步言，依
      民法第126條規定，利息之時效期間為5年，而上訴人於前
      案追加備位聲明時已請求自91年4月26日起算之利息，則
      本件上訴人僅得請求自88年8月9日起至91年4月25日止之
      利息等語云云，經查：
  　1.按消滅時效，自請求權可行使時起算。民法第一百二十八
      條定有明文。又不當得利之受領人於受領時，知無法律上
      之原因或其後知之者，應將受領時所得之利益，或知無法
      律上之原因時所現存之利益，附加利息，一併償還，民法
      第182條第2項定有明文。本件上訴人所請求者為僅係上開
      條項所定之附加利息，其性質仍屬不當得利，必需以受領
      者受有利益為前提，查被上訴人固於76年6月30日即受有
      價金之不當得利，然有關每年獲得相當於租金之不當得利
      ，乃逐年發生，必於該年度已發生利益後，請求人始可以
      請求附加利息之不當得利，故每年度之附加利息請求權可
      以行使之起算時間並不相同，被上訴人抗辯上訴人所請求
      之附加利息之不當得利請求權，均自上訴人所得請求之履
      約時點應自76年6月30日起算，進而主張上訴人之請求權
      全部已罹於時效消滅云云，核不可採。
    2.次按利息、紅利、租金、贍養費、退職金及其他一年或不
      及一年之定期給付債權，其各期給付請求權，因五年間不
      行使而消滅，民法第一百二十六條亦有明文規定，民法第
      一百八十二條第二項附加利息，亦為利息，自亦有前述短
      期時效之適用（本件最高法院發回意旨參照）。故本件上
      訴人請求附加利息之不當得利請求權，自上訴人起訴時回
      溯五年之附加利息，核屬有據。超過部份請求權，因已罹
      於時效消滅，被上訴人復為時效之抗辯，所為請求即屬無
      據，不應准許，應予駁回。又關於上訴人能請求五年的附
      加利息，其中91年4月26日至93年8月6日中間被上訴人所
      獲得之利益，已於本院九十一年上字第一四八號確定判決
      命被上訴人應給付此一期間之利息，上訴人自不得再為重
      複請求，應予扣除，故上訴人請求被上訴人給付相當於「
      附加利息」之不當得利，以回溯五年扣除上開重複請求部
      份，所得請求之日數為990日，此經兩造簡化爭點協議在
      卷（見本院卷第65頁筆錄），從而依此計算，上訴人分別
      可以請求之金額為：上訴人丁○○部份為149,178元（計
      算式：（0000000×5%×990/365=149,178元）。上訴人甲
      ○○部份為10 8,493元（計算式：800000×5%×990/365=
      108,493），上訴人丙○○、乙○○二人部份均為54,247
      （計算式：400000x5 %x990/365=54,247）（以上均採四
      捨五入計算）。
八、綜上所述，上訴人本於返還不當得利之法律關係，請求被上
    訴人給付上訴人丁○○149,178元、給付上訴人甲○○108,4
    93元、給付上訴人丙○○、乙○○各54,247元及均自起訴狀
    繕本送達被上訴人之翌日 (即93年8月12日)起，至清償日止
    ，按週年利率百分之五計算之利息，為有理由，應予准許。
    逾此所為請求，為無理由，應予駁回。又上訴人勝訴部分，
    全部金額加計，未逾一百五十萬元，依法被上訴人不得上訴
    ，一經本院判決即告確定，核無宣告假執行之必要，至上訴
    人敗訴部分，其假執行之聲請失所附麗，故上訴人之假執行
    聲請，均應予駁回。原審就上開應准許部分，為上訴人敗訴
    之判決，尚有未洽，上訴意旨求予廢棄改判，為有理由，爰
    由本院予以廢棄改判如主文第二項所示。至於上訴人之請求
    不應准許部分，原判決為上訴人敗訴之判決，並駁回其假執
    行之聲請，經核於法並無不合，上訴意旨求予廢棄改判，為
    無理由，應駁回其上訴。
九、二造其餘攻擊防禦方法，經審酌後，核與判決結果不生影響
    ，爰不一一贅述，併此敘明。
據上論結，本件上訴為一部有理由，一部無理由，依民事訴訟法
第四百五十條、第四百四十九條第一項、第七十九條判決如主文
。
中　　華　　民　　國　　96　　年　　4 　　月　　24　　日
                  民事第三庭    審判長法　官　陳照德
                                      法　官  曾謀貴
                                      法　官  蔡王金全
以上正本係照原本作成。
不得上訴。
　　　　　　　　　　　　　　　　　　　書記官　許麗花
中　　華　　民　　國　　96　　年　　4 　　月　　24　　日
                                                      Ｃ
